【裁判字號】    92,聲判,112
【裁判日期】    921128
【裁判案由】    聲請交付審判
【裁判全文】
臺灣板橋地方法院刑事裁定                        九十二年度聲判字第一一二號
    聲 請 人  甲○○
    代 理 人  錢裕國律師
    被    告  乙○○
              丙○○
右列聲請人因告訴被告詐欺案件，不服臺灣高等法院檢察署九十二年度上聲議字第四
○九九號駁回再議之處分（原不起訴處分案號：臺灣板橋地方法院檢察署九十一年度
偵字第二○七一五號），聲請交付審判，本院裁定如左：
    主  文
聲請駁回。
    理  由
壹、本件聲請意旨略以：
一、被告丙○○為案外人信鑫實業有限公司（下稱信鑫公司）負責人，被告丙○○自
    民國八十六年間起，陸續向告訴人借貸金錢，期間被告丙○○並以信鑫公司已取
    得案外人臺灣大聯盟那魯灣公司之代理權，須擴展業務經營以實其債信，而先後
    向告訴人借貸金錢共計新台幣（下同）八百十三萬六千四百十九元，被告丙○○
    為清償上開借貸款項，於八十九年六月二十七日簽發票號ＣＨ七九八五八三，到
    期日為八十九年十月三十一日，被告丙○○之父即被告乙○○為背書人之本票乙
    紙予告訴人以代清償；詎被告丙○○不依約履行其義務，告訴人始提起民事訴訟
    ，請求被告乙○○履行背書人義務，惟被告乙○○卻於臺灣板橋地方法院九十年
    度重訴字第八五號一案九十年三月二十二日庭訊時陳稱否認系爭本票上背書之真
    正（乙○○稱該背書之印章非其所有，且亦未委任何人使用其印章或持印章交予
    任何其他人），而被告丙○○於臺灣板橋地方法院檢察署九十年度偵緝字第一一
    二四號偵查案件中亦附和其詞，陳稱印章非被告乙○○所有；然查被告乙○○於
    八十八年十月二十日，在臺北縣中和地政事務所申請土地抵押權登記時，曾於申
    請書上使用系爭背書所用之印章，該印章為被告乙○○所有，誠無庸置疑。被告
    均明知該印章為被告乙○○所有，竟於庭訊時一再辯稱該印章非被告乙○○所有
    ，其為謀卸責之情實彰彰甚明。
二、又被告明知被告丙○○無力還款，而被告乙○○始為有資力之人，乃由被告丙○
    ○出面向告訴人商借高額借款，更開立由被告乙○○背書之本票乙紙代為清償，
    並諉稱被告乙○○可代為償還，欺瞞告訴人渠等不欲還款之意圖，使告訴人陷於
    錯誤，實則早已預謀由被告乙○○否認背書之真正，即可免除被告乙○○之債務
    ，以牟取財產上不法利益。按免除債務本為刑法第三百三十九條第二項詐欺罪之
    「不法利益」，此有最高法院二十五年非字第一一九號判例可稽。顯見被告有為
    自己不法所有之意圖，以詐欺財產上不法利益。被告行為，顯已符合刑法第三百
    三十九條第二項之犯罪構成要件。
三、況且被告丙○○積欠聲請人之款項包括借款及貨款之事實，業經被告丙○○於他
    案臺灣臺北地方法院檢察署九十年十二月二十五日偵查中自承：「（前開欠款是
    借款或貨款？）都有」等語無訛；被告乙○○於庭訊時雖否認參與被告發票人丙
    ○○之債權債務關係，並陳稱其未曾在系爭本票上背書，然從上開土地登記謄本
    觀之，在設定第三順位游阿麵之抵押權時，即以被告二人為抵押借款之債務人，
    而共同以被告乙○○為擔保設定義務人，足見被告所稱不知悉系爭本票之背書，
    恐難無疑。
四、另被告丙○○於臺灣臺北地方法院檢察署九十年度偵緝字第一一二四號案件九十
    年十二月二十五日庭訊中，並曾供證：「因為銀行貸款的相關保證業務需要我爸
    爸（即被告乙○○）的章，而銀行保證書那一邊，我父親也有親自去簽名。」（
    按被告乙○○既有親自至銀行對保簽名，仍稱不知悉係爭印章，恐難無疑）。嗣
    於該案起訴後於臺灣臺北地方法院九十一年度訴字第一二三號九十一年六月十一
    日庭訊中，更明白證稱：「（那個印章的來源？）是因為我公司是由我父親（即
    被告乙○○）在銀行幫我當保證人，當時我刻了這顆章。」「（乙○○是否有見
    過這顆印章？）沒有，但他知道我有這顆章」、「（關於這顆章用作鄭陳麗珠的
    借款乙○○是否同意？）他同意。」（由此證言可推斷告訴人所言確為真實，即
    偵查卷附中和地政事務所土地登記資料中有關債權人鄭陳麗珠之土地登記申請書
    及抵押書上之「乙○○」印章，確為本案系爭本票之背書印章，甚者被告丙○○
    更稱被告乙○○知道且同意其使用系爭印章）。且查，實則不僅本件系爭本票上
    有被告乙○○以系爭印章背書之情，甚者被告丙○○前所簽發交付告訴人之他紙
    本票，均有相同之背書於該本票上，參此多次背書之情，是否仍可認每次均係被
    告丙○○所擅為，恐難無疑，詎臺灣板橋地方法院檢察署檢察官偵查結果竟為不
    起訴處分，嗣臺灣高等法院檢察署亦駁回聲請人之再議聲請，乃請求准以交付審
    判，以維權益云云。
貳、被告丙○○部分：
一、按告訴人不服上級法院檢察署檢察長或檢察總長認再議為無理由而駁回之處分者
    ，得於接受處分書後十日內委任律師提出理由狀，向該管第一審法院聲請交付審
    判；法院認為交付審判之聲請不合法或無理由者，應駁回之，刑事訴訟法第二百
    五十八條之一、第二百五十八條之三第二項前段分別定有明文，故聲請交付審判
    之對象，以經上級法院檢察署檢察長或檢察總長為再議駁回之處分者為限。次按
    聲請再議與告訴或撤回告訴不同，縱使是告訴乃論之罪，對於共犯之一人聲請再
    議者，其效力並不及於其他共犯（參見林鈺雄著，刑事訴訟法，下冊，民國八九
    年版，第五五四頁）。從而，倘告訴人僅對部分被告聲請再議，則其餘被告之部
    分因不受聲請再議效力所及，亦未經上級法院檢察署檢察長或檢察總長認再議為
    無理由而駁回之處分，自非聲請交付審判之對象。是告訴人如仍就此部分聲請交
    付審判，即屬不合法之聲請，依法應以裁定駁回之。
二、本案聲請人雖以乙○○、丙○○為被告而為交付審判之聲請，惟查聲請人於臺灣
    板橋地方法院檢察署檢察官以九十一年度偵字第二○七一五號就被告乙○○為不
    起訴處分後，雖同時就被告乙○○、丙○○聲請再議，嗣經臺灣高等法院檢察署
    檢察長認聲請人就被告乙○○部分再議為無理由，以九十二年度上聲議字第四○
    九九號駁回再議之聲請，並以被告丙○○部分未經臺灣板橋地方法院檢察署原承
    辦檢察官處分不起訴，依刑事訴訟法第二百五十六條第一項前段規定不得聲請再
    議為由予以行政簽結，並通知告訴人即聲請人等情，業經本院調閱前開二偵查卷
    宗核閱屬實。職是，被告丙○○部分既未受再議駁回之處分，即非聲請交付審判
    之對象。聲請人猶就被告丙○○部分聲請交付審判，揆諸前揭說明，其此部份之
    聲請為不合法，應由本院逕行以裁定駁回之。
、被告乙○○部分：
一、查本件聲請人告訴被告乙○○案件，前經臺灣板橋地方法院檢察署檢察官偵查後
    ，認被告犯罪嫌疑不足，而於九十二年八月十四日以九十一年度偵字第二○七一
    五號為不起訴處分；嗣聲請人因不服該不起訴處分而聲請再議，經臺灣高等法院
    檢察署檢察長於九十二年十月八日以九十二年度上聲議字第四○九九號駁回其再
    議之聲請，並於九十二年十月二十一日送達該處分書予聲請人等情，業經本院依
    職權調取前揭偵查卷核閱無誤，聲請人委任錢裕國律師於九十二年十月二十三日
    向本院聲請交付審判，核與前開刑事訴訟法第二百五十八條之一規定相符，合先
    敘明。
二、依前開刑事訴訟法第二百五十八條之一、第二百五十八條之三第二項前段規定之
    立法意旨，既係對於檢察官不起訴或緩起訴裁量權制衡之一種外部監督機制，法
    院僅在就檢察官所為不起訴或緩起訴之處分是否正確加以審查，以防止檢察機關
    濫權，依此立法精神，法院就聲請交付審判案件之審查，所謂「得為必要之調查
    」，其調查證據之範圍，自應以偵查中曾顯現之證據為限，不可就告訴人新提出
    之證據再為調查，亦不可蒐集偵查卷外之證據，故法院就聲請交付審判案件之審
    查，所謂「得為必要之調查」，其調查證據之範圍，自更應以偵查中曾顯現之證
    據為限，否則將與刑事訴訟法第二百六十條之再行起訴規定混淆不清（參照臺灣
    高等法院九十一年四月二十五日第一次刑事庭庭長法律問題研究會議決議意旨）
    。按犯罪事實應依證據認定之，無證據不得認定犯罪事實，刑事訴訟法第一百五
    十四條第二項定有明文；認定不利於被告之事實，須依積極證據，茍積極證據不
    足為不利於被告事實之認定時，即應為有利於被告之認定，更不必有何有利之證
    據。再者，告訴人之告訴，本以使被告受刑事訴追為目的，故其陳述是否與事實
    相符，自應調查其他證據，以資審認，苟其所為攻擊之詞，尚有瑕疵，則在此瑕
    疵未予究明以前，即不能遽採為斷罪之基礎（最高法院六十九年臺上字第一五三
    一號判例參照）。
三、被告乙○○於偵查中堅決否認有何詐欺犯嫌，辯稱：伊不認識聲請人，也不曾與
    聲請人有過任何資金往來，更不可能向聲請人借錢，或簽立系爭本票交付聲請人
    收執等語。經查：
（一）按刑法第三百三十九條第一項詐欺罪之成立，以意圖為自己或第三人不法之所
      有，以詐術使人陷於錯誤，而將本人或第三人之物交付為要件，即詐欺罪之成
      立要件，必須行為人有施用詐術之行為始能成立。所謂以詐術使人交付，必須
      被詐欺人因其詐術而陷於錯誤，若其所用方法不能認為詐術，亦不致使人陷於
      錯誤，即不構成該罪，最高法院四十六年台上字第二六Ｏ號判例可資參照，即
      須行為人主觀上有為自己或第三人不法所有之意圖，而客觀上亦有施用詐術，
      始能成罪，因此苟無積極證據足資證明行為人確有不法所有意圖並施用詐術，
      自不能認為成立詐欺罪。
（二）系爭本票背書人是否為被告乙○○一節，業經本院九十一年度簡字第七號民事
      簡易判決（臺灣板橋地方檢察署九十一年度偵字第二０七一五號不起訴處分書
      、臺灣高等法院檢察署九十二年度上聲議字第四０九九號處分書所援引本院九
      十年度重訴字第八五號一案，因不適用民事普通訴訟程序，經承辦法官將該件
      報結，改分九十一年度簡字第七號審理，並於九十一年七月四日宣判，有本院
      九十一年度簡字第七號民事簡易判決及辦理刑案電話查詢登記表附卷可稽，而
      上開不起訴處分書、駁回再議處分書均將本院九十一年度簡字第七號民事簡易
      判決誤載為本院九十年度重訴字第八五號民事判決，應予更正）理由中載明，
      依聲請人之聲請，向第一銀行、寶島銀行、土地銀行調取被告乙○○抵押貸款
      文書用印資料，經審認後與系爭本票上「乙○○」之印文均無一致，並依職權
      將被告乙○○於中和地政事務所為案外人鄭陳麗珠設定抵押之相關資料送法務
      部調查局、內政部警政署刑事警察局鑑定結果，亦認土地登記書上印文重疊蓋
      印，印文文線互相遮蓋，有欠清晰，難以認定等情，有該民事簡易判決一份附
      於偵查卷可稽，且經原檢察官於不起訴處分書及臺灣高等法院檢察署處分書中
      論述甚詳。聲請人雖對上開本院民事簡易判決提起第二審、第三審上訴，嗣經
      本院九十一年度簡上字第三一０、最高法院九十二年度台簡上字第二三號判決
      駁回上訴確定，此有上開民事判決各一份附卷可稽，益徵原不起訴處分書及駁
      回再議處分書所憑本院九十一年度簡字第七號民事簡易判決理由中審認系爭本
      票之背書是否真正仍有疑義一節，於法尚無不合。茲原不起訴處分書及駁回再
      議聲請處分書，以前揭民事簡易判決理由中所審認之事實，據以認定系爭本票
      之背書並非被告乙○○所為，核屬有據，尚無違誤之處。
（三）又觀諸被告丙○○於臺灣臺北地方法院九十年度訴字第一二三號丙○○偽造文
      書一案中供承：「因為我公司是我父親（即被告乙○○）幫我當保證人，當時
      我刻了這顆印章，（檢察官問：乙○○是否有見過這顆章？）沒有，但是他知
      道我有這顆章。（有無將此顆章交給乙○○作其他用途？）沒有，關於告訴代
      理人剛剛提出的文件那也是我本人的貸款，所以章也是由我蓋的，也是用這顆
      章‧‧‧（法官問：你說這顆章是乙○○作保證之用，乙○○授權範圍為何？
      ）銀行之保證，（法官問：除此之外，是否還有授權其他債務之保證？）只有
      告訴人剛剛所提出我對鄭陳麗珠部分之債務，這個是我有告訴我爸爸而我爸爸
      同意我去設定的，此外，我父親並沒有再授權。」等語，及聲請人於上開偽造
      文書案件中自承：「她（即丙○○）跟我說爸爸會幫她做保證，所以我才會借
      她這麼多錢，而且她一直說她爸爸很有錢‧‧‧（檢察官問：背書章的部分何
      時蓋的？）我拿到本票時那個章已經蓋好，（檢察官問：你有無詢問被告關於
      章的來源？）她說是她爸爸，她也一直說她跟我借錢她爸爸會負責。」等語，
      俱徵被告乙○○並無授權被告丙○○使用系爭印章背書，自始至終與聲請人接
      觸者，均為被告丙○○，且據聲請人自承交付本票之時印章已蓋好背書印文，
      被告乙○○並無向聲請人原告表示授與代理權限或被告丙○○得以被告乙○○
      代理人身分背書與原告，無從構成民事表見代理等情，堪以認定，上開本院民
      事簡易判決亦同此認定，可資參照；況且遍查偵查卷，並無證據證明系爭本票
      背書印文係被告乙○○所為或其曾授權被告丙○○背書，且積欠聲請人之貨款
      或借款均非被告乙○○以何行為使聲請人交付，復非被告乙○○所積欠，而係
      被告丙○○向聲請人所為，難認被告乙○○有詐術行為之實施，而聲請人又非
      因被告乙○○之行為陷於錯誤或交付財物，是聲請人指被告乙○○涉有詐欺犯
      嫌，顯非無疑。茲聲請人猶以被告多次使用中和地政事務所土地登記文書上之
      印章，空言指稱該地政事務所之印章與系爭本票上之印章相符，且從土地登記
      謄本觀之，在設定第三順位游阿麵之抵押權時，即以被告二人為抵押借款之債
      務人，而共同以被告乙○○為擔保設定義務人，遽認被告乙○○知悉系爭本票
      之背書，且被告乙○○、丙○○有犯意聯絡，並推由被告乙○○否認背書之真
      正，以免除被告乙○○之債務，而詐欺財產上不法利益云云，核與上開民事簡
      易判決所審認系爭本票之背書是否真正仍有疑義之事實尚有未合，且現存偵查
      卷內亦查無足以證明有聲請人所指被告乙○○曾授權被告丙○○背書或乙○○
      知悉系爭本票之背書，及其二人間有犯意聯絡，推由被告乙○○否認背書之真
      正，以向聲請人詐欺財產上不法之利益之事證存在。故聲請人上開所指各節均
      非足採。
（四）再者，被告丙○○偽造系爭本票之背書印文部分之犯行，亦經臺灣高等法院以
      九十二年九十一年上訴字第二六三九號判處有期徒刑六月，如易科罰金以三百
      元折算一日，並於判決中審認被告丙○○係未經乙○○之授權所為，而構成行
      使偽造私文書罪；如被告乙○○、丙○○間有犯意聯絡或行為分擔，則被告丙
      ○○對於系爭本票之背書即係經乙○○之授權，自不得以行使偽造文書罪論處
      ；況且首開聲請意旨指稱：聲請人因誤信被告丙○○以信鑫公司取得臺灣大聯
      盟那魯灣公司之代理權，且保證其父乙○○會為其保證始陸續借款予丙○○等
      情，是則聲請人自承取得代理權之信鑫公司負責人係丙○○，聲請人之信賴基
      礎來自丙○○，嗣後向聲請人借款者亦為丙○○，借貸款項亦交付丙○○收受
      ，而偵查卷內查無證據證明被告乙○○有向聲請人佯稱或謊稱其資力雄厚或願
      意為丙○○背書負擔票據債務，已如前述，凡此吹噓資力或未經授權之背書之
      舉概係丙○○所為，是被告乙○○尚非聲請人所指詐欺罪嫌之行為人，被告乙
      ○○上開所辯，堪以採信。聲請人雖以被告有多次背書，是否可認每次均係被
      告丙○○所擅為等語，要係臆測之詞，亦難據以認定被告乙○○有聲請人所指
      之詐欺犯嫌。此外，依據卷存偵查中曾顯現之證據觀之，本件除聲請人之指訴
      外，並無其他積極證據足以證明被告乙○○有何詐欺情事，復查無聲請人所指
      摘不利被告之事證未經檢察機關詳為調查或斟酌，或上開不起訴處分書所載理
      由違背經驗法則、論理法則或證據法則，揆諸前開說明，自難僅憑聲請人指訴
      ，遽爾推定被告乙○○有其所指犯罪事實，應認被告乙○○罪嫌尚屬不足。
四、綜上所述，原偵查、再議機關依偵查所得證據，認並無證據證明被告乙○○有何
    詐欺罪嫌，乃以其犯罪嫌疑不足為由，而先後為不起訴處分及再議駁回處分，核
    無不合。聲請人猶以前詞，指摘不起訴及駁回再議等處分為不當，聲請交付審判
    ，非有理由，應予駁回。
據上論結，應依刑事訴訟法第二百五十八條之三第二項前段，裁定如主文。
中      華      民      國    九十二    年    十一    月     二十八    日
                              臺灣板橋地方法院刑事第七庭
                          審判長法  官  鄭水銓
                                        法  官  侯志融
                                        法  官  楊志雄
右正本證明與原本無異。
本裁定不得抗告。
                                        書記官  陳慶樹
中      華      民      國    九十二    年    十一     月    二十八    日


司法院資訊處製作；財團法人民間司法改革基金會備份。
